【裁判字號】    97,聲判,42
【裁判日期】    971225
【裁判案由】    聲請交付審判
【裁判全文】
臺灣臺南地方法院刑事裁定              97年度聲判字第42號
聲  請  人
即告訴人    乙○○
告訴代理人  簡承佑律師
            張育誠律師
被      告  甲○○
            丙○○
上列聲請人因告訴被告等詐欺案件，不服臺灣高等法院臺南分院
檢察署檢察長駁回再議之處分（97年度上聲議字第920號），聲
請交付審判，本院裁定如下：
    主  文
聲請駁回。
    理  由
一、本件聲請人以被告甲○○、丙○○2人涉犯詐欺罪，向臺灣
    臺南地方法院檢察署檢察官提出告訴，經檢察官偵查結果，
    認聲請人前曾與被告2人合作，基於相信而將砂石破碎機（
    下稱系爭破碎機）及怪手各1台租予被告甲○○（下稱系爭
    租約），交由被告甲○○於工地內使用，是被告2人基於業
    務需要而承租，聲請人亦於評估利潤、風險後出租，難謂有
    何施用詐術；另被告甲○○於承租期間均按時簽收時數單，
    且從未否認系爭破碎機之租金債務（下稱系爭租金），並已
    支付怪手租金，又於事畢後歸還系爭破碎機，難認有不法所
    有意圖；佐以聲請人將其與訴外人吳芳蓮共有、持分各為二
    分之一之系爭破碎機出租第三人，所獲淨利半數應歸訴外人
    吳芳蓮，而訴外人吳芳蓮前曾將其持分（即聲請人所稱股份
    ，下稱系爭持分）轉售被告甲○○，被告甲○○因認得以該
    收益抵銷系爭租金，益徵其無不法所有意圖。至被告丙○○
    部分，因聲請人於締約前怠為詳查相對人為何人，且未立書
    面，再參以被告甲○○委由前雇主被告丙○○代訂租約未違
    常情，是難認有施用詐術。聲請人之租金請求權既未喪失，
    則應循民事途徑解決。此外，復查無其他積極證據足認被告
    2人有何詐欺犯行，因認被告2人犯嫌不足，依刑事訴訟法第
    252條第10款為不起訴處分。聲請人不服，聲請再議，經臺
    灣高等法院臺南分院檢察署檢察長審核結果，認仍缺乏積極
    證據足可證明被告犯罪，處分駁回再議。
二、聲請交付審判意旨略以：
(一)、被告甲○○果曾取得系爭持分，則其承租系爭破碎機時，可
    直接告知聲請人或被告丙○○，無須以「租用」為名，委由
    被告丙○○出面承租；再系爭破碎機縱有租金債權，然迄未
    收訖，況其維修費高約新臺幣（下同）20萬元，兩相扣抵後
    被告甲○○已無從主張抵銷；被告甲○○因訴外人吳芳蓮遭
    通緝而為上開辯詞，原不起訴書未詳查相關事證，遽認其無
    詐欺犯行，殊嫌率斷。
(二)、被告甲○○未將其具抵銷債權之情事告知聲請人，卻佯稱租
    用，致聲請人誤信可得租金而將系爭破碎機交被告甲○○使
    用，具詐欺之意圖與犯行。
(三)、聲請人乃因相信被告丙○○而訂立系爭租約，且未立書面；
    被告丙○○既係代被告甲○○出面承租，必瞭解其財務、業
    務狀況，是被告2人間應有犯意聯絡與行為分擔。
(四)、被告甲○○支付怪手費用否，與本案無涉，況支付原因不一
    ，實難遽認無詐欺犯行。
(五)、臺灣高等法院臺南分院檢察署未加詳查，逕為駁回聲請人再
    議處分，實難令聲請人甘服云云。
三、按犯罪事實應依證據認定之，無證據不得推定其犯罪事實，
    刑事訴訟法第154條第2項定有明文；又刑法第339條第2項詐
    欺得利罪之成立，以意圖為自己或第三人不法之所有，以詐
    術使本人或第三人得財產上之不法利益為要件；再所謂以詐
    術使人交付，必須被詐欺人因其詐術而陷於錯誤，若其所用
    方法，不能認為詐術，亦不致使人陷於錯誤，即不構成該罪
    （最高法院46年度台上字第260號判例參照）。而民事債務
    人未依債之本旨履行給付之情況，在一般社會經驗上原因眾
    多，非必均出於詐欺罪一端，茍無足可認其自始具有不法所
    有意圖之積極證據，縱令於債之關係成立後，惡意不為給付
    ，亦僅能令負民事上遲延給付責任，不能據此推測其在負債
    之初一概具有從事財產犯罪行為之故意。本院綜合卷證資料
    ，認定本件基礎事實如后：
(一)、聲請人經營上州開發有限公司，該公司共有6台碎石機（其
    中1台為系爭破碎機）等情，業據聲請人、證人即聲請人之
    子張建州證述綦詳（見96年度交查字第1241號偵卷[下稱偵3
    卷]第9頁、97年度交查字第186號偵卷[下稱偵4卷]第10頁）
    ，且為被告2人所不否認，堪信為真實。又聲請人曾於民國
    95年時與訴外人吳芳蓮共有系爭破碎機，業據聲請人及證人
    張建州指證明確（見偵3卷第9頁、偵4卷第10頁），核與被
    告甲○○陳述相符（見偵4卷第3頁），亦足信為真。
(二)、訴外人吳芳蓮曾積欠被告甲○○金錢，業據聲請人證述在卷
    （見偵3卷第4頁），核與被告甲○○陳述相符（見偵3卷第4
    頁）；又訴外人吳芳蓮與被告甲○○關係密切，訴外人吳芳
    蓮曾以被告甲○○之名義開立30萬元之票據等情，亦經聲請
    人自述在卷，核與被告甲○○所供相符（均見偵3卷第4頁）
    ，亦堪信為真。
(三)、被告甲○○曾各於95年10月31日、同年12月18日，與聲請人
    分別簽訂買賣合約書（下稱系爭買賣合約書）及讓渡書（下
    稱系爭讓渡書），業據聲請人指述明確（參見偵3卷第4頁、
    偵4卷第10至11頁），且有系爭買賣合約書、系爭讓渡書影
    本各1紙附卷足憑，核與被告甲○○自述相符（見96年度交
    查字第708號偵卷[下稱偵2卷]第8至9頁所附被告甲○○之答
    辯書），足信為真。
(四)、被告丙○○曾於96年1月底，透過張建州代被告甲○○向聲
    請人口頭約定各以每天18000、5000元之價格，租用系爭破
    碎機及怪手至善化工作，期間自96年1月31日至同年2 月10
    日共10天半；又被告甲○○已透過張建州給付怪手租金5萬
    餘元，且已返還系爭破碎機，但系爭破碎機之租金183,387
    元尚未給付等情，迭據聲請人指述綦詳（見96年度他字第
    1704號偵卷[下稱偵1卷]第2頁所附之聲請人告訴狀、偵3卷
    第3至4頁及第10頁、偵4卷第11頁），且與證人張建州之證
    述大致相符（見偵3卷第9至10頁），復有聲請人所開立、由
    被告甲○○簽名其上之工時單影本10紙在卷可稽（見偵1卷
    第6頁至第7頁反面），核與被告甲○○之供述相符（見偵2
    卷第6頁、偵3卷第4頁），堪信為真實。
四、經查：
(一)、被告甲○○部分：
１、本件被告甲○○因工程需要，由被告丙○○代為出面向聲請
    人承租系爭破碎機與怪手，雙方言明租金、租期等必要之點
    ，嗣將上開機具拖至工地施作，每日均由被告甲○○簽收工
    時單，均於用畢後返還，怪手租金已付清等情，業如前述；
    又聲請人認工程僅數天、規模小，故無必要訂立書面，且未
    收訂金等情，亦據聲請人證述在卷（見偵4卷第29、32頁）
    。自上述締約、履約過程以觀，核與一般機具租賃契約無異
    ，難謂被告甲○○有傳遞與事實不合之資訊，是其並無施用
    任何詐術。至被告甲○○支付怪手租金乙節，除可佐證與一
    般交易型態相符外，亦足見被告甲○○主觀上具給付能力與
    意願，益徵其無施用詐術之行為，是聲請意旨稱上情與本件
    無涉云云，顯屬誤會。
２、聲請意旨認被告甲○○有抵銷債權卻未告知，致聲請人誤信
    而出租，故構成詐欺云云。按刑法第339條第1項之詐欺取財
    罪（按：第339第2項詐欺得利罪亦同），其成立固以行為人
    有施用詐術之行為為必要。然所謂詐術行為，不以積極之語
    言、文字、肢體、舉動或兼有之綜合表態等為限，其因消極
    之隱瞞行為，致使被害人陷於錯誤，亦包括在內（最高法院
    97年度台上字第5489號判決參照）。又消極之不作為施詐，
    係以行為人係居於保證人地位，而對受騙者陷於錯誤致生財
    產損失負有【防止義務】者為限（參見林山田著刑法各罪論
    上冊第410頁，2000 年12月2版2刷），而此所謂【防止義務
    】，與故意不純正不作為犯客觀不法構成要件中之保證人地
    位相同，僅以因法義務所構成者為限，至如由於倫理、道德
    或社會理由所形成之防止義務，則不與焉（參見林山田著刑
    法通論下冊第215至216頁，20 00年12月7版1刷）。經查，
    抵銷權人與被抵銷人為法律行為時，並無相關法令課以前者
    將抵銷債權告知後者之義務，是本件被告甲○○認其具抵銷
    債權（詳見下4.中所述），卻未告知聲請人乙情，道德上縱
    屬可議，然其並無法律上之防止義務，揆諸前揭說明，與不
    作為詐欺尚屬有間。
３、聲請人經營上州開發有限公司，共有6台碎石機等情，已如
    前述，而聲請人曾多次出租前揭碎石機，業據其自承：「（
    問：過去有無廠商，沒有支付租金？）不曾。」等語（見偵
    4卷第33頁），足認其具相當之經驗；又聲請人先前曾與被
    告2人合作而出租機具，迭據其於偵查中證述綦詳（見偵2卷
    第6頁、偵3卷第10頁、偵4卷第11頁），堪信為真實。從而
    聲請人於被告丙○○出面承租時，應有足夠能力評估、辨別
    本件風險，是難認其有陷於錯誤。
４、被告甲○○陳稱曾於95年間與訴外人吳芳蓮口頭約定以80萬
    元之價格受讓系爭持分，而與聲請人共有系爭破碎機，雖為
    聲請人否認，惟查：
(1)、觀諸系爭買賣合約書載明「茲因甲方乙○○先生與乙方甲○○先生合夥碎石機[按：即系爭破碎機]，甲方乙○○先生將
    另一半股份售與乙方甲○○先生」等語，果被告甲○○未有
    系爭持分，則買賣合約書何以合夥相稱，又何須言「乙○○
    將『另一半股份』售與甲○○」？再參以聲請人證稱：「（
    問：買賣合約書情形？為何你會簽名？）... 我將自己一半
    的股份賣給甲○○，讓王取得全部股份」等語（見偵4卷第
    10至11頁），其既曰出售一半後可取得全部股份，顯係以買
    受人已有一半股份為前提，是聲請人主觀上明知甲○○有系
    爭持分乙情，應堪認定。
(2)、系爭讓渡書亦載明「茲因工程因素，原吳芳蓮女士與乙○○
    （以上簡稱丙方）共同合作擁有乙部破機（夯石機）[按：
    即為系爭破碎機]，但施工過程中，吳芳蓮口頭告知要將自
    有的股份讓渡結[按：應為「給」之誤繕]甲○○（以上簡稱
    甲方）；今甲方以對破碎機不熟悉為由，再度將此破碎機讓
    渡給與泰德砂石行（以下簡稱乙方）；相關讓渡條件如下：
    一、甲方讓渡給予乙方金額為新臺幣伍拾萬元整（NT＄
    500,000.）。二、此讓渡金額甲方願意以六期分期付清；乙
    方所開立... 支票，支票號碼及金額分別為：... （下略）
    」等語，佐以泰德砂石行已支付價金，並經被告甲○○收訖
    等情，有泰德砂石行簽發之支票影本6紙在卷可稽（見偵2卷
    第22至23頁），足認被告甲○○確曾自訴外人吳芳蓮取得系
    爭持分，方有權再轉售泰德砂石行。
(3)、另查被告甲○○95年8月4日至同年9月20日收押於臺南看守
    所，有法務部全國檢察官線上查詢刑案人犯在監所最新資料
    報表1紙在卷可按，而系爭破碎機於上開期間係由被告丙○○代為保管乙情，業據證人即共同被告丙○○、聲請人、證
    人張建州分別證述明確（見偵3卷第9至10頁）；又聲請人知
    悉上開情事，亦經其自承在卷（見偵2卷第10頁）。是聲請
    人既為系爭破碎機之共有人，且明知當時由被告丙○○代管
    ，倘被告甲○○無系爭持分，衡情當會向被告丙○○索討，
    乃其竟任令被告丙○○保管長達1月餘，顯與常情有違。聲
    請人雖以被告甲○○係受僱於訴外人吳芳蓮而令其拖去云云
    置辯（見偵4卷第15頁），惟查：被告甲○○與訴外人吳芳
    蓮合資之清忠砂石行，負責人係甲○○乙情，有其營利事業
    基本資料可稽（見偵4卷第18頁），已與聲請人指述不一；
    再者，訴外人吳芳蓮曾向被告甲○○借款，且曾以其名義開
    立30萬元之票據，已如前述，是如訴外人吳芳蓮與被告甲○○有主僱關係，衡情其資力應較雄厚，又何以會向被告甲○○借款，並以其名義開票償債？此亦與常情不符。是聲請人
    前揭受僱之說，應屬臨訟卸責之詞，自無可採。
(4)、綜上，觀諸被告甲○○與聲請人明知被告甲○○有系爭持分
    ，而與之訂立系爭買賣合約書，且被告甲○○嗣後簽訂系爭
    讓渡書，將系爭持分讓與泰德砂石行，又聲請人曾怠於向代
    甲○○保管之丙○○請求返還系爭破碎機，及訴外人吳芳蓮
    與被告甲○○金錢往來頻繁等情，經本院綜合判定，認被告
    甲○○曾有系爭持分乙節，應堪認定。是訴外人吳芳蓮縱因
    遭通緝而無法到案說明，與本件事實認定亦無任何影響，聲
    請意旨主張未調查證據而嫌速斷云云，非屬可採。再被告甲○○既於95年12月18日將系爭持分售予泰德砂石行，已非系
    爭破碎機之共有人，是其嗣後向聲請人承租系爭破碎機，乃
    為事理之常，於法亦核無不合，是聲請意旨以甲○○若曾取
    得系爭持分，必會向乙○○說明，而無須承租云云，揆諸前
    揭說明，應屬誤會。
５、系爭破碎機曾於95年8月後至北部施作，受有租金收益，迭
    據聲請人、證人張建州、證人即共同被告丙○○證述明確（
    見偵2卷第19頁、偵3卷第9至10頁、偵4卷第3頁）。聲請意
    旨雖以系爭破碎機之維修費與租金收益兩相扣抵後已無剩餘
    云云，然查聲請人曾證稱：「（問：甲○○主張系爭碎石機
    這段時間北上工作，他可以分得13萬，意見？）有，實際沒
    有賺那麼多，我可以到[按：應為得到之意]一半，另一半應
    該要給吳小姐。」等語（見偵3卷第10頁），核與證人即共
    同被告丙○○之證述：「（你向乙○○承租該碎石機經過？
    ）... 乙○○的兒子跑來跟我說，他們父子在北部有工程要
    作，稱要使用這部機器，所以就將機器運到北部，後來一直
    都沒有運回，經結算結果收入26萬元，按理乙○○與甲○○
    每人可分得13萬元」等語大致相符，足認系爭破碎機至北部
    施作確有淨利可分。又衡諸卷內所有證據資料，聲請人並未
    提出其他維修費用高於租金收益之證據，僅以空言所指，顯
    無足取，是其前揭主張，自非可採。
６、綜上，被告甲○○既曾有系爭持分，而系爭破碎機確因出租
    而獲有收益，其於未獲聲請人清償該收益前，以行使抵銷債
    權之意，向聲請人承租系爭破碎機，圖免租金之給付，致受
    財產利益，然查該利益係基於抵銷權而生，非無法律上原因
    ，難謂係客觀違法之財產利益，是被告甲○○主觀上並無追
    求客觀違法財產利益之不法意圖，難認有使自己獲取違法財
    產利益之不法意圖。
７、綜上所述，被告甲○○委請被告丙○○出面向聲請人承租，
    既無施用任何詐術，聲請人基於先前合作經驗而出租，亦難
    認有陷於錯誤之情事，再被告甲○○主觀上乃出於抵銷之意
    ，無不法所有意圖，自難論被告甲○○以詐欺得利罪。
(二)、被告丙○○部分：
１、被告丙○○曾為被告甲○○雇主乙情，業據被告甲○○自承
    在卷，核與聲請人指述相符（均見偵2卷第6頁），顯見渠等
    交情匪淺，又衡諸一般社會中，本人委由熟識之他人出面代
    訂契約，原因不一而足，交易上並非罕見，亦與常情無違，
    尚難因此遽認有何施用詐術行為；再聲請人係基於先前與被
    告2人之交易經驗，相信被告丙○○而於評估風險後締結系
    爭租約，未陷於錯誤乙節，業如前述；參以被告丙○○認被
    告甲○○可分得系爭破碎機之出租收益，業據其自承在卷（
    見偵2卷第19頁），核與證人即共同被告甲○○陳述相符（
    見偵2卷第18至19頁），是其主觀上亦非為取得客觀違法之
    財產利益，從而亦欠缺使自己或他人獲取利益之不法所有意
    圖。聲請意旨以被告丙○○既代被告甲○○出面，必瞭解其
    財務、業務狀況，故有犯意聯絡與行為分擔云云，然正因被
    告丙○○知悉被告甲○○對聲請人有抵銷債權，反足認被告
    丙○○主觀上無不法所有意圖，是聲請人上開主張，非屬可
    採。
２、綜上，被告丙○○既未施用詐術，聲請人亦無陷於錯誤之情
    事，又丙○○主觀上並無不法所有意圖，是本件僅屬單純之
    民事糾紛，而未可遽以刑法詐欺得利罪相繩。
五、綜上各節，原不起訴處分書及駁回再議處分書均已調查說明
    ，對照卷內資料，復無不合，另查卷內亦無其他證據資料足
    資證明被告2人確有聲請人所指之詐欺事實，是原檢察官及
    臺灣高等法院臺南分院檢察署檢察長分別予以不起訴處分及
    駁回再議之聲請，並無不當，本件交付審判之聲請為無理由
    ，應予駁回。
據上論斷，應依刑事訴訟法第258條之3第2項前段，裁定如主文
。
中    華    民    國    97    年    12    月    25    日
                  刑事第七庭    審判長法  官  賴純慧
                                      法  官  田幸艷
                                      法  官  鄧希賢
以上正本證明與原本無異。
本件不得抗告。
                                      書記官  林怡芳
中    華    民    國    97    年    12    月    25     日


司法院資訊處製作；財團法人民間司法改革基金會備份。
